臺灣桃園地方法院民事判決　　　　　　　 96年度再易字第7號
再審　原告　丙○○○
　　　　　　己○○
　　　　　　庚○○
　　　　　　戊○○
再審　被告　辛○○
　　　　　　乙○○
　　　　　　甲○○
　　　　　　壬○○○
　　　　　　丁○○
上列當事人間債務人異議之訴事件，再審原告對於本院民國96年
5 月10日95年度簡上字第184 號確定判決提起再審之訴，本院判
決如下：
    主    文
再審之訴駁回。
再審訴訟費用由再審原告負擔。
    事    實
甲、再審原告方面：
一、聲明：
  (一)鈞院95年度桃簡字第200 號及95年度簡上字第184 號判決均
    廢棄。
  (二)上開廢棄部分，再審被告在第一審之訴均駁回。
二、陳述：
  (一)查王萬爵與再審原告之被繼承人王年鉞於37年12月20日所訂
    定之「臺灣省桃園縣中鎮新字第23號私有耕地租約」（下稱
    中鎮新字第23號租約），租賃期間雖至40年12月19日，惟耕
    地三七五減租條例於40年年6 月9 日實施後，依耕地三七五
    減租條例第17條第1 項第1 款、耕地三七五租約清理要點第
    7 點規定及最高法院42年度（原載47年度應為誤載）台上字
    第201 號判例意旨已延長至43年12月19日，原審判決引用鈞
    院83年度訴更(一)字第3 號、臺灣高等法院93年度上更(三)字第
    217 號判決認自40年12月19日屆滿後即轉換為不定期租賃契
    約，與上開法律之強制規定及判例意旨不符，原審適用法規
    顯有錯誤。
  (二)耕地租約只要有承租人之繼承人申請續訂租約，依耕地三七
    五減租條例出租人即應繼續出租該耕地，並無任意終止租約
    之權利。查再審被告之再轉繼承人即訴外人王年銀於44年2
    月12日仍以死者王萬爵之名義由王年銀代替全體繼承人申請
    續訂系爭23號租約，顯見王萬爵之繼承人係依耕地三七五減
    租條例繼承王萬爵與王年鉞間之租約，而非另訂新租約。至
    於王萬爵之繼承人間對租賃權如何分配調整，再審原告均未
    參與，故再審原告仍依系爭23號租約對王萬爵之繼承人或再
    轉繼承人等收取依系爭23號租約所約定租穀，只要所收之租
    穀合於系爭23號租約之約定，不論王萬爵之繼承人或再轉繼
    承人繳交租穀均可，再審原告自始未與再審被告等之被繼承
    人成立不定期限之租賃契約，故原審認定兩造自40年12月9
    日起已成立不定期契約，顯與租地登記之資料不符其認事用
    法均有違誤。
  (三)再審被告之再轉被繼承人王萬爵於43年2 月3 日亡故後所遺
    其與王年鉞間之耕佃租約，雖復歷經多次繼承變動，然其繼
    承人王年銀、王連枝及再轉繼承人即再審被告之被繼承人王
    興璽、王興皋、辛○○、王標評等人就耕地之分配，仍係以
    王萬爵與王年鉞間耕佃租約之耕地範疇為限，甚且王年銀、
    王連枝及再審被告之被繼承人王興璽、王興皋、辛○○、王
    標評等人就地租給付之義務上，除有比例繳納之情外，均與
    原租約相同，準此，再審被告於系爭土地上為耕作之法律關
    係，顯為原租約之繼承。
  (四)再審被告就主張雖提出提谷單數紙為證，惟觀諸該提谷單數
    紙所載，其制作名義人為戊○○，該名僅係被繼承人王年鉞
    繼承人之一，其有無權限代理所有繼承人與再審被告重新訂
    定耕地租約，已值商榷，縱有代理權限，然該提谷單並未記
    載或檢附實際負責耕作之土地之坐落位置，且承前所述，耕
    地之出租人自耕地三七五減租條例施行後，就該耕地之處分
    權，幾近被壓縮至僅得消極地收取租金，除有法定原因外，
    根本無法收回耕地自耕或另擇承租人出租，況衡諸一般經驗
    法則，承租人王萬爵亡故後，關於所有繼承人及其再轉繼承
    人間是否有人拋棄繼承、單純放棄耕地租賃權、及如何分配
    耕地租賃權等情節，出租人方面，除單純受某些自稱繼受耕
    租賃權者出面告知並獲其繳納租金外，根本難窺知其堂奧，
    是以出租人王年鉞及其繼承人即再審原告縱於租穀單上記載
    耕地面積、租穀數量，充其量不過是免除承租人王萬爵繼承
    人全體連帶給付約定租穀之責，改依繳租人所自述面積為比
    例計算租穀爾，縱然王萬爵之再轉繼承人間確有繼承並分割
    耕作權，且渠等實際上有分耕原耕佃土地之事實，亦難以此
    逕認兩造間有廢棄原租約，成立新租約之意思合致。
  (五)王萬爵之繼承人於43年12月19日原耕地租約屆滿起，每6 年
    即依耕地三七五減租清理要點第7 點規定申請續租，顯見其
    等確有繼承系爭23號租約之意思，承租人主觀上顯然係以王
    萬爵與王年鉞於37年所定之耕地租賃為其繼承標的為前提，
    今承租人提出上開申請後，出租人未為任何異議，經主管機
    關即依其主張而所為前揭登記，益證兩造主觀上係以被上訴
    人繼承原租約之租賃權。此外，再審被告復未提出其他積極
    事證以實其說，其空言主張自難採信，是以兩造間就系爭土
    地之耕佃契約，自仍係前揭耕佃契約之延續爾，從而再審原
    告基此以系爭土地已改編定為建築用地為由，以被繼承人王
    萬爵之繼承人及其再轉繼承人為對象，依法向桃園縣政府申
    請終止，自無不合法之處。
  (六)系爭租約依耕地三七五減租條例第17條、第20條之規定已合
    法終止，非原確定判決所認定之不定期限租賃契約，故原審
    認事用法顯有違反上揭條例及判例意旨之違背法令，得為再
    審事由。
乙、本件因未經言詞辯論逕為判決，再審被告未為任何聲明及陳
    述。
丙、本院依職權調閱本院95年度桃簡字第200 號、95年度簡上字
    第184 號民事卷宗。
    理    由
甲、程序方面：
    按民事再審之訴，應於30日之不變期間內提起；前項期間，
    自判決確定時起算，判決於送達前確定者，自送達時起算。
    民事訴訟法第500 條第1 項、第2 項定有明文。本件再審原
    告於96年5 月16日收受原確定判決後，於96年6 月14日提起
    本件再審之訴，有送達證書附於本院95年度簡上字第184 號
    卷及本件民事再審聲請狀上本院收文日期可憑，再審原告提
    起本件再審之訴，未逾前開30日之法定不變期間，合先敘明
    。
乙、實體部分：
一、按再審之訴顯無理由者，得不經言詞辯論，以判決駁回之，
    民事訴訟法第502 條第2 項定有明文。又「確定判決消極的
    不適用法規，顯然影響裁判者，自屬民事訴訟法第496 條第
    1 項第1 款所定適用法規顯有錯誤之範圍，應許當事人對之
    提起再審之訴，以貫徹憲法保障人民權益之本旨。最高法院
    60年度台再字第170 號判例，與上述見解未洽部分，應不予
    援用。惟確定判決消極的不適用法規，對於裁判顯無影響者
    ，不得遽為再審理由，就此而言，該判例與憲法並無牴觸。
    」，有司法院大法官會議釋字第177 號解釋在案。而是否「
    顯然影響裁判」之標準，客觀以言，應在於若適用該法規，
    實體上將使當事人獲得較有利之判決，若不符合該條件，即
    不得認有得提起再審之事由，並應認再審之訴顯無再審理由
    。
二、查本院前審95年度簡上字第184 號確定判決（下稱前審判決
    ）係以再審被告是否有分耕租賃土地之事實，及就分耕土地
    是否已與再審原告間成立新的不定期租賃契約為重要之爭點
    ，前審判決審究卷附證據，而為「依上訴人提出之44年及50
    年之續訂租約申請書均係由王年銀及王連枝申請，王萬爵之
    另一繼承人王年宵不在其列（見原審卷二第76頁、第77頁）
    ，足見王萬爵死亡後，其繼承人確有如上述分耕之事實，參
    以王年銀及王連枝均各依其分耕土地面積繳清租榖至其等死
    亡時，且王年鉞亦均按彼等耕作面積之比例計租開立收據，
    亦見於王萬爵死後，出租人王年鉞已與王連枝及王年銀間各
    別成立不定期耕地租賃契約；又王年銀及王萬枝死亡後，亦
    係由其部分繼承人而非全體繼承人名義申請續耕，於80年間
    更僅有王興皋1 人為申請（見原審卷二第78頁至第81頁），
    參以原出租人王年鉞及上訴人等4 人早已知悉王興皋等5人
    分耕之事實，並同意依各分耕人分耕之面積及按上開每分地
    之租榖270 台斤計算受領前開各期租榖等情，足認就王年銀
    分耕部分，於其死亡後更新為王年鉞與王興皋、王興璽及辛
    ○○間各別成立新的不定期耕地租賃契約。」之認定，並認
    再審原告所提出之資料不足以推翻上開判斷，而為再審原告
    敗訴之判決。是依前審判決上開論斷，系爭23號租約於40年
    12月19日屆滿後，係轉為不定期租賃契約或為定期租賃契約
    ，與認定再審被告有分耕土地及已與再審原告成立新的不定
    期租賃契約之事實無因果關係，即不論王萬爵與再審原告之
    被繼承人王年鉞所訂定之系爭23號租約之租賃期間係自40年
    12月19日屆滿後即轉換為不定期租賃契約，或延長至43年12
    月19日為定期租賃契約，該租賃契約均因嗣後另成立新的不
    定期租賃契約而消滅。是縱依再審原告主張系爭23號租約應
    適用耕地三七五減租條例第17條第1 項第1 款、耕地三七五
    租約清理要點第7 點規定及最高法院42年度台上字第201 號
    判例意旨延長至43年12月19日，且為定期租賃契約，惟實體
    上仍無從使再審原告獲得較有利之判決。即縱認前審判決有
    消極的不適用上揭耕地三七五減租條例等法規，然並未影響
    裁判結果，揆之前揭說明，即不得有得提起再審之事由，而
    應認再審之訴顯無再審理由。
三、次按，當事人已依上訴主張其事由或知其事由而不為主張者
    ，不得對於確定終局判決聲明不服，民事訴訟法第496 條第
    1 項但書定有明文。所謂「當事人已依上訴主張其事由」，
    乃指對於下級審法院之判決，已依上訴程序主張其事由者而
    言，亦經最高法院63年度第6 次民庭庭推總會議決議在案。
    查再審原告主張各該再審理由，即：再審被告之再轉被繼承
    人王萬爵與再審原告之被繼承人王年鉞於37年12月20日所訂
    定之系爭23號租約，於耕地三七五減租條例施行後，租賃期
    間已延長至43年12月19日，王萬爵於43年2 月3 日亡故後，
    其繼承人於43年12月19日原耕地租約屆滿起，每6 年即依耕
    地三七五減租清理要點第7 點規定申請續租，且繼承人王年
    銀、王連枝及再轉繼承人即再審被告之被繼承人王興璽、王
    興皋、辛○○、王標評等人就耕地之分配，仍係以王萬爵與
    王年鉞間耕佃租約之耕地範疇為限，就地租給付之義務，除
    有比例繳納之情外，亦均與原租約相同，再審被告於系爭土
    地上為耕作之法律關係，顯為原租約之繼承，而非另訂新租
    約；系爭23號租約依耕地三七五減租條例第17條、第20 條
    規定已合法終止等節，已據再審原告於本院前審訴訟程序中
    為主張，本院前審已依卷附證據認定再審被告有分耕土地及
    與再審原告成立新的不定期租賃契約之事實，其認定之理由
    已於判決詳予論述說明。依前述民事訴訟法第496 條第1項
    但書規定，已不得提起再審之訴。況再審被告與再審原告間
    是否另有不定期租賃關係存在，核係法院之事實認定及取捨
    證據範圍，與適用法規是否適當無關，亦不得據此為再審理
    由。
四、綜上所述，本件再審原告提起本件再審之訴顯無理由，爰不
    經言詞辯論，逕予駁回。
五、依民事訴訟法第502 條第2 項、第78條，判決如主文。
中　　華　　民　　國　　96　　年　　10 　　月　　1　　日
                  民事第二庭審判長法  官  劉克聖
                                  法  官  張金柱
                                  法  官  蔡寶樺
以上正本證明與原本無異。
不得上訴。
中　　華　　民　　國　　96　　年　　10 　　月　　3　　日
                                      書記官　謝至菁
